ACORDAO-COMPLETO-2521183

ACÓRDÃO 73/2022 ATA 1/2022 - SEGUNDA CÂMARA

VISTOS, relatados e discutidos estes autos de concessão de aposentadoria de Jaime dos Santos, Maria Cristina de Melo Tietbohl e Vera Elisa Hermes Thomas, vinculados ao Instituto Nacional do Seguro Social, submetidos, para fins de registro, à apreciação do Tribunal de Contas da União;
ACORDAM os Ministros do Tribunal de Contas da União, reunidos em Sessão da Segunda Câmara, diante das razões expostas pelo Relator, com fundamento nos arts. 71, inciso III, da Constituição Federal; 1º, inciso V, e 39, inciso II, da Lei 8.443/1992; 260, § 1º, do Regimento Interno/TCU, c/c o art. 19, inciso II, da IN TCU 78/2018, em:
9.1. considerar ilegal o ato de concessão de aposentadoria de Maria Cristina de Melo Tietbohl, negando-lhe o respectivo registro;  
9.2. considerar legais os atos de aposentadoria de Jaime dos Santos e Vera Elisa Hermes Thomas, concedendo os respectivos registros;
9.3. dispensar o ressarcimento das quantias indevidamente recebidas de boa-fé, consoante o disposto no Enunciado nº 106 da Súmula de Jurisprudência deste Tribunal;
9.4. determinar ao Instituto Nacional do Seguro Social que:
9.4.1. faça cessar todo e qualquer pagamento relativo ao ato impugnado, no prazo máximo de 15 (quinze) dias, sob pena de ressarcimento das quantias pagas após essa data pelo responsável;
9.4.2. emita novo ato de concessão de aposentadoria, no prazo de 30 (trinta) dias, e submeta-o ao Tribunal, após suprimida a irregularidade que ensejou a apreciação pela ilegalidade;
9.4.3. dê ciência do inteiro teor da deliberação à Maria Cristina de Melo Tietbohl, no prazo de 15 (quinze) dias, alertando-a de que o efeito suspensivo proveniente da interposição de eventual recurso perante o TCU não exime a devolução dos valores percebidos indevidamente após as respectivas notificações, caso o recurso não seja provido;
9.4.4. envie a este Tribunal, no prazo de 30 (trinta) dias, documentos comprobatórios da ciência do interessado quanto ao julgamento deste Tribunal.

APOSENTADORIA. Atos de Aposentadoria da unidade emissora Instituto Nacional do Seguro Social, enviados ao TCU pela unidade de controle interno CONTROLADORIA-GERAL DA UNIÃO para fins de análise e julgamento

Segunda Câmara

Instituto Nacional do Seguro Social.

3. Interessados/Responsáveis:
3.1. Interessados: Jaime dos Santos (XXX.153.909-XX); Maria Cristina de Melo Tietbohl (XXX.585.920-XX); Vera Elisa Hermes Thomas (XXX.097.949-XX).

13.1. Ministros presentes: Bruno Dantas (Presidente), Augusto Nardes, Aroldo Cedraz (Relator) e Raimundo Carreiro.
13.2. Ministros-Substitutos presentes: Marcos Bemquerer Costa e André Luís de Carvalho.

AROLDO CEDRAZ

Transcrevo, a seguir, a instrução da Secretaria de Fiscalização de Integridade de Atos e Pagamentos de Pessoal e de Benefícios Sociais (peça 5) , com pareceres convergentes dos dirigentes daquela unidade (peça 6) .
INTRODUÇÃO
Trata-se de atos iniciais de aposentadoria, submetidos, para fins de registro, à apreciação do Tribunal de Contas da União (TCU) , de acordo com o art. 71, inciso III, da Constituição Federal.  Os atos foram cadastrados e disponibilizados ao TCU por intermédio do Sistema e-Pessoal, na forma do art. 2º e 4º da Instrução Normativa TCU 78/2018.
Os atos desse processo pertencem às seguintes unidades:
Unidade emissora: Instituto Nacional do Seguro Social.
Unidade cadastradora:  Instituto Nacional do Seguro Social.
Subunidade cadastradora: Gerência Executiva - Blumenau/SC.
EXAME TÉCNICO
Exame anterior dessa Unidade propôs considerar legais os atos em epígrafe (peças 7-8) . O MPTCU, contudo, ao verificar possível inconsistência na forma de cálculo dos proventos da Sra. Maria Cristina de Melo Tietbohl, opinou pela realização de diligência à origem a fim de se obter a memória de cálculo da média das remunerações de contribuição da servidora (peça 9) , proposta acatada pelo Relator (peça 10) .
Diligenciado (peça 17) , o Departamento de Centralização de Serviços de Inativos, Pensionistas e Órgãos Extintos encaminhou a memória de cálculo da média aritmética das remunerações da interessada, extraída do sistema SIAPE (peça 22) .
A partir da análise da documentação encaminhada, é possível concluir que a forma de cálculo dos proventos da inativa observou o disposto na Lei 10.887/2004, estando regular a concessão. 
CONCLUSÃO
Tendo em vista que a aparente inconsistência identificada no ato da Sra. Maria Cristina de Melo Tietbohl restou sanada e que não foram encontradas irregularidades nos demais atos constantes dos autos, cabe considerar legais as concessões ora analisadas. 
PROPOSTA DE ENCAMINHAMENTO
Ante o exposto, com fundamento no art. 71, inciso III, da Constituição Federal, no art. 1º, inciso V, e art. 39, incisos I e II, da Lei 8.443/1992, no art. 260 do Regimento Interno do Tribunal de Contas da União, propõe-se: 
Considerar LEGAIS e conceder o registro dos atos de VERA ELISA HERMES THOMAS, MARIA CRISTINA DE MELO TIETBOHL e JAIME DOS SANTOS.
2. 	O representante do Ministério Público junto ao TCU, por sua vez, aduziu o que segue (peça 7) :
Trata-se de processo consolidado com três atos de aposentadoria em favor de servidores do Instituto Nacional do Seguro Social, com pareceres pela legalidade emitidos pelo controle interno e pela Secretaria de Fiscalização de Integridade de Atos e Pagamentos de Pessoal e de Benefícios Sociais - Sefip.
O presente processo foi baixado em diligência por determinação do Ministro-Relator, conforme o despacho de peça 10, com o propósito de esclarecer se foram considerados os salários de contribuição junto ao RGPS, no cálculo da média dos proventos da servidora Maria Cristina de Melo Tietbohl  (peça 5) , bem como de avaliar a adequação do benefício às diretrizes do Acórdão 1176/2015-TCU-Plenário.
A Secretaria de Fiscalização de Pessoal analisou a memória de cálculo dos proventos da interessada e, por não ter observado qualquer irregularidade, formulou proposta no sentido de considerar legais todos os três atos de aposentadoria (peça 28) .
No quadro resumo dos tempos de serviço/contribuição do formulário e-Pessoal tem-se as seguintes informações acerca dos trabalhos exercidos por Maria Cristina de Melo Tietbohl:
	Categoria do tempo
	Período

	Empresa privada/Outras certificações INSS
	12/04/1982 a 31/01/1995

		28/04/1997 a 30/04/2003

		01/06/2003 a 31/12/2004

	Tempo no cargo em que se deu a aposentadoria
	04/07/2005 a 10/03/2016

O art. 1º da Lei 10.887/2004 dispõe que, no cálculo da média aritmética, serão considerados 80% dos períodos de contribuição, com as maiores remunerações, desde a competência de julho de 1994, para os regimes de previdência a que esteve vinculado o servidor público, in verbis:
Art. 1º No cálculo dos proventos de aposentadoria dos servidores titulares de cargo efetivo de qualquer dos Poderes da União, dos Estados, do Distrito Federal e dos Municípios, incluídas suas autarquias e fundações, previsto no § 3º do art. 40 da Constituição Federal e no art. 2º da Emenda Constitucional nº 41, de 19 de dezembro de 2003, será considerada a média aritmética simples das maiores remunerações, utilizadas como base para as contribuições do servidor aos regimes de previdência a que esteve vinculado, correspondentes a 80% (oitenta por cento) de todo o período contributivo desde a competência julho de 1994 ou desde a do início da contribuição, se posterior àquela competência.
§ 1º As remunerações consideradas no cálculo do valor inicial dos proventos terão os seus valores atualizados mês a mês de acordo com a variação integral do índice fixado para a atualização dos salários-de-contribuição considerados no cálculo dos benefícios do regime geral de previdência social.
§ 2º A base de cálculo dos proventos será a remuneração do servidor no cargo efetivo nas competências a partir de julho de 1994 em que não tenha havido contribuição para regime próprio.
§ 3º Os valores das remunerações a serem utilizadas no cálculo de que trata este artigo serão comprovados mediante documento fornecido pelos órgãos e entidades gestoras dos regimes de previdência aos quais o servidor esteve vinculado ou por outro documento público, na forma do regulamento.
§ 4º Para os fins deste artigo, as remunerações consideradas no cálculo da aposentadoria, atualizadas na forma do § 1º deste artigo, não poderão ser:
I - inferiores ao valor do salário-mínimo;
II - superiores ao limite máximo do salário-de-contribuição, quanto aos meses em que o servidor esteve vinculado ao regime geral de previdência social.
A unidade jurisdicionada não levou em consideração, no cálculo da média, os períodos de contribuição, posteriores a julho de 1994, abaixo discriminados, conforme se verifica do memorial de cálculo constante da peça 22.
	Início
	Fim

	Janeiro de 1999
	Março de 2000

	Maio de 2002
	Abril de 2003

	Junho de 2003
	Dezembro de 2004

A ausência dos salários de contribuição desses períodos, no cálculo do benefício, contraria a regra preceituada no art. 1º da Lei 10.887/2004 e resulta em aumento indevido dos proventos da interessada, pois os salários não contabilizados estão limitados ao teto dos benefícios do RGPS, na forma do inciso II do § 4º do citado artigo.
A planilha de cálculo informa que o valor da média é de R$ 12.803,80. Apesar disso, os proventos correspondem a R$ 13.637,65, acima do valor da média, que já se encontra a maior, no caso concreto.
Consultas às fichas financeiras do Sigepe, de abril e maio de 2016, comprovam que os proventos foram deferidos no valor acima indicado.
O ato foi encaminhado pelo controle interno em 2020, de modo que não houve o decurso do prazo de cinco anos previsto pelo Supremo Tribunal Federal, no âmbito do RE 636.553, para a apreciação de atos de natureza complexa, por parte do Tribunal de Contas da União.
Ante o exposto, o Ministério Público de Contas manifesta-se pela ilegalidade da aposentadoria em favor de Maria Cristina de Melo Tietbohl  (peça 5) e sugere esclarecer à unidade jurisdicionada que a concessão da interessada poderá prosperar, mediante a emissão de novo ato livre das irregularidades ora indicadas no presente parecer.
No que diz respeito aos demais atos, aquiesce à proposta da unidade técnica.
	É o Relatório.

não há.

Procurador Júlio Marcelo de Oliveira.

PESSOAL. APOSENTADORIA. FALHA NA APLICAÇÃO DO ART. 1º DA LEI 10.887/2004. DESCONSIDERAÇÃO INDEVIDA DOS PERÍODOS DE CONTRIBUIÇÃO POSTERIORES A JULHO DE 1994, NO CÁLCULO DA MÉDIA DAS REMUNERAÇÕES. ILEGALIDADE. NEGATIVA DE REGISTRO. DETERMINAÇÕES.

APOSENTADORIA (APOS)

Secretaria de Fiscalização de Integridade de Atos e Pagamentos de Pessoal e de Benefícios Sociais (Sefip).

Trata-se de atos de concessão de aposentadoria de Jaime dos Santos, Maria Cristina de Melo Tietbohl e Vera Elisa Hermes Thomas, vinculados ao Instituto Nacional do Seguro Social, submetidos eletronicamente, para fim de registro, à apreciação do Tribunal de Contas da União, de acordo com o art. 71, inciso III, da Constituição Federal. 
Consigno, inicialmente, que os atos ingressaram neste Tribunal há menos do que os cinco anos estabelecidos pelo Supremo Tribunal Federal (RE 636.553/RS - Tema 445 de repercussão geral) , e referendado por esta Corte (Acórdão 122/2021-TCU-Plenário, rel. Min. Walton Alencar Rodrigues) , para a concessão de registro tácito.
Em resumo, a Secretaria de Fiscalização de Integridade de Atos e Pagamentos de Pessoal e de Benefícios Sociais - Sefip concluiu pela legalidade dos atos.
O Ministério Público junto ao TCU, por sua vez, diverge dessa posição quanto à aposentadoria de Maria Cristina de Melo Tietbohl, por entender que a unidade jurisdicionada não levou em consideração, no cálculo da média, os períodos de contribuição, posteriores a julho de 1994.
O Parquet argumenta que o art. 1º da Lei 10.887/2004 dispõe que, no cálculo da média aritmética, serão considerados 80% dos períodos de contribuição, com as maiores remunerações, desde a competência de julho de 1994, para os regimes de previdência a que esteve vinculado o servidor público.
Informa que, conforme se verifica do memorial de cálculo constante da peça 22, os períodos de contribuição de janeiro de 1999 a março de 2000, de maio de 2002 a abril de 2003 e de junho de 2003 a dezembro de 2004, posteriores a 1994, não foram considerados no cálculo da média. E acrescenta:
A ausência dos salários de contribuição desses períodos, no cálculo do benefício, contraria a regra preceituada no art. 1º da Lei 10.887/2004 e resulta em aumento indevido dos proventos da interessada, pois os salários não contabilizados estão limitados ao teto dos benefícios do RGPS, na forma do inciso II do § 4º do citado artigo.
A planilha de cálculo informa que o valor da média é de R$ 12.803,80. Apesar disso, os proventos correspondem a R$ 13.637,65, acima do valor da média, que já se encontra a maior, no caso concreto.
Consultas às fichas financeiras do Sigepe, de abril e maio de 2016, comprovam que os proventos foram deferidos no valor acima indicado.
Enfim, manifesta-se pela ilegalidade da citada aposentadoria, sugerindo esclarecer à unidade jurisdicionada que a concessão da interessada poderá prosperar, mediante a emissão de novo ato livre dessas irregularidades. 
Acompanho o MPTCU e, por considerar suficiente a análise por ele realizada, incorporo os seus argumentos às minhas próprias razões de decidir. 
Assim, em conformidade com o art. 262 do Regimento Interno/TCU, impende determinar ao órgão de origem que faça cessar os pagamentos decorrentes do ato ora impugnado, sob pena de responsabilidade solidária da autoridade administrativa omissa, bem como orientar à interessada no sentido da possibilidade de emissão de novo ato, livre das irregularidades apontadas nos autos.
Com relação às importâncias recebidas indevidamente, julgo que a reposição deve ser dispensada, nos termos do Enunciado nº 106 da Súmula de Jurisprudência do TCU.
	Ante o exposto, VOTO para que o Tribunal adote a minuta de Acórdão que ora submeto à apreciação deste Colegiado.
TCU, Sala das Sessões, em 25 de janeiro de 2022.
AROLDO CEDRAZ 
Relator